【裁判字號】    98,台上,673
【裁判日期】    980212
【裁判案由】    違反毒品危害防制條例
【裁判全文】
最高法院刑事判決              九十八年度台上字第六七三號
上  訴  人  甲○○
選任辯護人  彭大勇律師
            林士龍律師
            謝依良律師
上列上訴人因違反毒品危害防制條例案件，不服台灣高等法院台
南分院中華民國九十七年十二月十七日第二審判決（九十七年度
上訴字第一一一八號，起訴案號：台灣台南地方法院檢察署九十
七年度營偵字第五一六、五五０號），提起上訴，本院判決如下
：
    主  文
原判決關於販賣第一級毒品未遂部分撤銷，發回台灣高等法院台
南分院。
    理  由
本件原判決撤銷第一審關於上訴人甲○○於民國九十七年三月十
三日十九時五十分許販賣第一級毒品無罪部分之判決，改判論處
上訴人販賣第一級毒品（累犯）未遂罪刑，固非無見。
惟查：(一)、有罪判決書之事實一欄為適用法令之依據，凡與適用
法令有關之事實，必須詳為記載，始足為適用法令之基礎。又刑
事偵查技術上所謂「釣魚者」，係指對於原已犯罪或具有犯罪故
意者，以設計引誘之方式，使其暴露犯罪事證，而加以逮捕或偵
辦者而言。而所謂「陷害教唆」，則指行為人原不具犯罪之故意
，純因司法警察之設計教唆，始萌生犯意，進而實行犯罪構成要
件之行為者而言。前者，純屬偵查犯罪技巧之範疇，並未違反憲
法對於基本人權之保障，且於公共利益之維護有其存在必要性，
故因之所蒐集之證據資料，原則上非無證據能力。而後者，因係
以引誘或教唆犯罪之不正當手段，使原無犯罪故意之人因而萌生
犯意實行犯罪行為，再進而蒐集其犯罪之證據，予以逮捕偵辦，
此種誘人犯罪之手段顯已違反憲法對於基本人權之保障，且已逾
越偵查犯罪之必要程度，對於公共利益之維護並無意義，其因此
所取得之證據資料，應不具有證據能力。上訴人於原審一再辯稱
不明瞭陳吉利來電之內容，僅應其要求帶毒品見面，即遭警逮捕
等語（見原審卷第六五、六六頁）。則上訴人是否於警方授意陳
吉利佯稱購買毒品海洛因前，即具有販賣海洛因之故意，此攸關
判斷上訴人是否成立販賣第一級毒品未遂之罪，自應查明並於事
實欄內詳實記載，明白認定，然後於理由欄內說明其憑以認定之
依據，方為適法。稽之原判決事實欄僅記載：案外人陳吉利因販
賣第一級毒品海洛因為警查獲，在警監視下撥打電話聯絡上訴人
，佯稱欲購買毒品海洛因，上訴人乃基於販賣毒品海洛因之犯意
，於九十七年三月十三日十九時五十分，持毒品海洛因三包，前
往台南縣新營市○○街二０五巷口交易，為警當場查獲而未遂等
情。然就警方授意陳吉利向上訴人佯裝購買毒品海洛因之前，上
訴人是否原已具有販賣海洛因之故意，原判決疏未詳予載述明白
認定，致事實仍未臻明確，自尚不足為適用法律之依據，自有違
誤。(二)、有罪之判決書，不僅應於事實欄內詳加記載與適用法律
論罪科刑有關之犯罪構成事實，並應於理由欄內將認定犯罪事實
所憑之證據及其認定之理由，詳為敘明，始足為適用法律及判斷
其適用是否適當之準據，且事實之記載與理由之說明必須兩相適
合，方為合法。毒品危害防制條例第四條第一項之販賣第一級毒
品罪，以行為人主觀上有營利之目的或意思，而販入或賣出該毒
品或二者兼而有之者，為其構成要件，故行為人主觀上有無此項
營利之犯意，自應於判決事實欄內為詳實之記載，然後於理由內
說明其憑以認定之證據及得心證之理由，始稱適法。本件原判決
依上揭(一)之記載，係認定上訴人於接獲陳吉利經警授意購毒之聯
絡後，基於販賣第一級毒品海洛因之犯意，前往台南縣新營市○
○街二０五巷口交易時，為警當場查獲而未遂；並論處上訴人販
賣第一級毒品未遂之罪（見原判決第六頁第二行）。惟上訴人自
始否認有販賣之意圖，則上訴人是否具有營利意圖，攸關其應否
負販賣毒品未遂之罪責，自應於事實欄明白記載，並於理由欄詳
細說明，以昭信服。乃原判決就此均付之闕如，即以販賣未遂罪
論處，難謂適法。(三)、法定刑為死刑、無期徒刑不得加重，為刑
法第六十四條第一項、第六十五條第一項所明定。原判決認上訴
人所犯販賣第一級毒品未遂罪之法定本刑為死刑或無期徒刑，於
論罪理由內於說明上訴人應依累犯規定加重其刑時，未將死刑及
無期徒刑部分除外，而併予加重其刑，難謂無適用法則不當之違
誤。以上或係上訴意旨所指摘，或為本院得依職權調查之事項，
應認原判決關於販賣第一級毒品未遂部分有撤銷發回更審之原因
。
據上論結，應依刑事訴訟法第三百九十七條、第四百零一條，判
決如主文。
中    華    民    國  九十八  年    二    月   十二   日
                      最高法院刑事第十二庭
                          審判長法官  石  木  欽
                                法官  洪  佳  濱
                                法官  呂  丹  玉
                                法官  段  景  榕
                                法官  王  居  財
      本件正本證明與原本無異
                                      書  記  官
中    華    民    國  九十八  年    二    月   二十   日
                                                      V


司法院資訊處製作；財團法人民間司法改革基金會備份。
